【裁判字號】    91,上,70
【裁判日期】    920304
【裁判案由】    確認租賃關係權
【裁判全文】
臺灣高等法院臺中分院民事判決    九十一年度上字第七０號
      上    訴    人
    （即原審反訴被告）甲○○
    （即原審反訴原告）乙○○
右當事人間請求確認租賃關係權事件，上訴人對於中華民國九十年十一月十三日臺灣
臺中地方法院八十九年度沙訴字第九號所為第一審反訴部分判決提起上訴，本院判決
如左：
      主      文
原判決廢棄。
被上訴人在第一審之訴及其假執行之聲請均駁回。
第一、二審訴訟費用均由被上訴人負擔。
      事      實
一、上訴人聲明求為判決：(一)原判決廢棄。(二)被上訴人在第一審之訴及其假執行之聲
    請均駁回。(三)第一、二審訴訟費用均由被上訴人負擔。其陳述略以：
  (一)上訴人即原審反訴被告於民國（下同）八十七年三月二十日向被上訴人即原審反
    訴原告承租坐落台中縣沙鹿鎮○○段第二六二之二、二六二之三二至四八號土地
    （下稱系爭土地），搭蓋鐵架作黃昏市場之用，鐵架完成後測量面積為四百坪，
    故實際搭蓋鐵架建物部分為四百坪，即上訴人真正使用系爭土地之面積確為四百
    坪無誤。兩造原所約定之租金計算方式固如被上訴人所述，惟因被上訴人嗣後要
    求上訴人一次給付半年租金，經上訴人答應後，被上訴人為感謝上訴人一次給付
    半年租金，遂優待上訴人租期至八十八年十一月二十五日止，租金之計算方式改
    均以每坪新臺幣（下同）三百元計算，另自八十八年十二月起，每坪均改以五百
    元計算，每次給付半年租金，而上訴人亦均已依此新約定給付租金，故上訴人未
    曾欠繳租金。
  (二)本件上訴人並未積欠被上訴人租金，係上訴人應被上訴人要求一次給付半年租金
    ，經上訴人同意後，被上訴人為感謝上訴人一次給付半年租金，遂優待上訴人租
    期至八十八年十一月二十五日止，租金之計算方式，均改以每坪三百元計算，另
    自八十八年十二月起每坪均改以五百元計算，每次給付半年租金，而上訴人亦均
    之依此新約定給付租金，上訴人未曾欠繳任何租金。上述被上訴人答應上訴人條
    件租金之事，業經多次陪同上訴人前往被上訴人之代理人陳明乾處給付租金之訴
    外人洪經堯到庭作證明確。又上訴人曾與陳明乾洽妥，由上訴人補繳租金五十萬
    元，交予陳明乾收訖，雙方即互不相欠，有陳明乾出具之「收到現金五十萬元」
    之收據可資為證。原審判命上訴人給付所欠租金壹佰零肆萬元及遲延利息，即有
    違誤，應予廢棄改判如上訴聲明。
二、被上訴人聲明求為判決：(一)上訴駁回。(二)訴訟費用由上訴人負擔。其陳述略以：
  (一)被上訴人所有系爭土地於八十七年三月二十日出租予上訴人作為市場營業之用，
    約定租期自八十七年三月二十五日起算計六年，上訴人應於每月二十五日前繳納
    下一期租金，租金計算之方式為：第一個月起至第十個月止，每坪以三百元計算
    ；第十一個月起至第十八個月止，每坪以四百元計算；第十九個月起至第二十四
    個月止，每坪以五百元計算；第二十五個月起至第三十六個月止，每坪以六百元
    計算；第三十七個月起至七十個月止，每坪以七百元計算，租金坪數之計算基準
    為，初期以四百坪為計算基準，待建物完工後，依實際使用面積計算。詎上訴人
    自第十一個月起，竟拒不依上開約定給付租金，只以每坪三百元之計算方式給付
    租金。是迄至第二十六個月止（即八十九年五月二十五日），以使用四百坪計算
    ，上訴人只給付被上訴人租金三百一十二萬元，總計尚積欠被上訴人租金一百零
    四萬元。被上訴人曾委請訴外人陳孟森向上訴人催付租金，然上訴人均置之不理
    。被上訴人乃於八十九年三月十日以沙鹿郵局第七五五號存證信函通知上訴人終
    止租約，並請上訴人於八十九年六月十日前交還租賃土地，為此乃於原審提起反
    訴，求為命上訴人給付所欠租金壹佰零肆萬元，及自八十九年十一月十日起至清
    償日止，按年息百分之五計算之利息。
  (二)本件租金之計算方式，兩造之租賃契約規定甚明，並無任何變更。被上訴人未曾
    優待上訴人至八十八年十一月二十五日止，租金之計算方式均改以每坪三百元計
    算，自八十八年十二月起，每坪均改以五百元計算。又上訴人所提出票號為00
    00000號之五十萬元支票一紙，係訴外人陳明乾與上訴人間之借款關係，並
    非本件租金，且該支票係陳明乾於借款同時交予上訴人，並經上訴人以亞太銀行
    復興分行0000000000000帳號代收完畢，是若上訴人所提出之五十
    萬元支票，係用以給付租金，陳明乾豈有再予返還之理。
  (三)又八十九年二月九日修正公布之民事訴訟法，就當事人提出攻擊防禦方法之時期
    ，改採「適時提出主義」，並修正第一百九十六條之規定：以攻擊或防禦方法，
    原則上應依訴訟進行之程度，於言詞辯論終結前適當時期提出之。如當事人意圖
    延滯訴訟，或因重大過失，逾時始行提出攻擊或防禦方法，而有礙訴訟之終結者
    ，法院得駁回之。同時對於民事訴訟第二審程序採「嚴格限制之續審制」，明定
    原則上雖仍許當事人於第二審程序提出新攻擊或防禦方法，惟如係在第一審整理
    並協議簡化後已不得主張之爭點，或經第一審法院依第一百九十六條第二項裁定
    駁回，或經第一審法院依第二百六十八條定期間命提出而未提出，或因可歸責於
    因當事人之事由未於第一審程序提出者，法院均得裁定駁回（同法第四百四十七
    條規定參照）。本件被上訴人於八十九年十月二十六日提起反訴，請求上訴人給
    付租金，上訴人於原審審理時，僅於九十年四月二十四日言詞辯論程序中以口頭
    陳述：「我們沒有積欠租金，有優待計算」，然為被上訴人之訴訟代理人當庭所
    否認，而後於九十年六月二十六日再開言詞辯論程序中，係陳稱：「一次繳半年
    的租金，他們有收，足徵他們有同意減租，否則他們可以拒收，無其他舉證」等
    語，其後原審再開庭，上訴人及其訴訟代理人即未再到庭，此有開庭筆錄及報到
    單在卷可稽。查租金之計算方式，及被上訴人有無同意優待減少租金，此為本案
    重要爭點，被上訴人於原審已舉證人陳孟森及陳明乾，證明上訴人未依契約約定
    繳納租金，且證人有催促上訴人要繳納欠租之事，被上訴人對於請求事項，已盡
    舉證責任。但上訴人於本案繫屬於法院之後（八十九年十月二十六日），迄原審
    宣判前（九十年十一月十三日）止，前後一年餘的時間內，上訴人有充分時間可
    準備證據或找尋證人，但上訴人均未提及有該名證人或證據存在，而於提起上訴
    後（九十年十二月十日），經本院開過二次庭，才具狀提出上訴理由，請求訊問
    證人洪經堯，上訴人顯因其個人重大過失，致逾期提出攻擊防禦方法，不唯影響
    被上訴人之審級利益，且顯然有礙訴訟之終結，被上訴人爰依第一百九十七條、
    第四百四十七條之規定，請求駁回上訴人所提訊問證人洪經堯之證據。
  (四)退步言之，倘認為上訴人提出訊問洪經堯之證據，為合法之訴訟行為，則依洪經
    堯在本院證稱：「他於八十八年十月這期租金之前都是每半年付七十二萬元，後
    來依我側面瞭解，對方說七十二萬元租金太少，要漲價，所以漲了五十萬元」、
    「（請問證人雙方契約內容、租金如何支付，誰跟誰談的？）詳細就是半年七十
    二萬元，他們如何談，我不知道，我知道陳明乾的哥哥說租金太少，所以要再付
    這五十萬元，他們電話中如何說我不知道」（本院九十一年九月二十五日筆錄）
    ，而證人洪經堯之證詞為被上訴人之訴訟代理人當庭否認。且依洪經堯之證詞觀
    之，洪經堯對於兩造之契約內容、租金支付方式完全不清楚，而「漲五十萬元」
    是指何意？是針對已發生或未發生之租金債權要「漲五十萬元」？證人並未說明
    ，也不清楚實況，其證詞自不足為有利於上訴人之認定。
  (五)上訴人於原審八十九年九月十九日準備書狀證二，提出一張由陳明乾出具之「收
    到現金五十萬元」之收據，上訴人主張即伊補繳給陳明乾之租金，但為被上訴人
    所否認。經查該收據所載之五十萬元，實則是陳明乾於八十八年十月二十四日向
    甲○○借貸五十萬元，約明八十九年七月三十一日清償，為無息貸款，甲○○於
    八十八年十月二十五日將該筆五十萬元借款交付給陳明乾，陳明乾同時交付發票
    日為八十九年七月三十一日，面額五十萬元，發票人為陳家堡房屋仲介有限公司
    、付款銀行為台中市第六信用合作社、帳號一六二六－六之支票予甲○○以代清
    償，甲○○即由第三人洪生楊設於亞太銀行復興分行000000000帳號代
    收，有支票一紙在卷可證，上訴人於鈞院亦自認該紙支票為陳明乾清償借款之支
    票，已提示兌領。可證該收據所載之「現金五十萬元」，是陳明乾與上訴人間之
    借貸關係，核與本案無關。
  (六)被上訴人從未同意減收租金，上訴人主張被上訴人為感謝上訴人一次繳納半年租
    金，因此同意減收租金，優待上訴人至八十八年十一月二十五日止，租金每坪三
    百元，八十八年十二月起每坪五百元云云。按「當事人主張有利於己之事實者，
    就其事實有舉證之責任」，民事訴訟法第二百七十七條定有明文。本件上訴人對
    於被上訴人有同意減收租金之有利事實，依舉證責任分配法則，自應由上訴人負
    舉證責任，否則不足為憑。依兩造租賃契約成立後，上訴人共支付二年二個月之
    租金，共三百十二萬元，但除第一至十個月有依契約約定繳付租金外，第十一至
    十八個月欠繳三十二萬元，第十九至第二十四個月欠繳四十八萬元，第二十五至
    二十六個月欠繳二十四萬元，共欠繳一百零四萬元，上訴人自應給付給被上訴人
    。原審判命上訴人給付，認事用法洵無違誤，上訴人猶執前詞上訴，並無理由，
    應予駁回。
      理      由
一、按關於財產權之訴訟，其標的之金額或價額在新臺幣五十萬元以下者，適用簡易
    程序；又因請求租金涉訟者，不問其標的金額或價額一律適用簡易程序。此為民
    事訴訟法第四百二十七條第一項、第二項第八款所明定。本件被上訴人於原審提
    起反訴，請求給付租金，固應適用簡易程序。惟因上訴人於原審所提本訴部分為
    請求確認租賃關係權，不屬前揭適用簡易程序辦理之範圍，原審法院原分八十九
    年度沙簡字第五九二號受理，嗣經被上訴人於八十九年九月十九日具狀聲請改依
    通常程序審理，同年十月二十六日被上訴人提起本件反訴，請求給付租金一百零
    四萬元。於八十九年十一月二十一日言詞辯論時，兩造陳述「請求改由通常程序
    審理」（原審卷二第九頁），原審即改分八十九年度沙訴字第九號案件，依通常
    程序開具審理單，定期九十年一月二日為言詞辯論，並裁定命上訴人補繳裁判費
    ，嗣上訴人撤回其本訴，原審僅就被上訴人提起之反訴部分審理判決。是以原審
    已改依通常程序審理，上訴人不服原判決提起上訴，自應由本院受理其上訴，上
    訴人向原審法院沙鹿簡易庭提出上訴狀，轉呈原審法院民事庭為之，自屬有誤。
    原審依上訴程序將卷證檢送本院，依民事訴訟法第四百三十六條之一第四項規定
    ，尚無不合，先予敘明。
二、本件被上訴人於原審提起反訴主張：上訴人即原審反訴被告向伊承租系爭土地，
    約定租期自八十七年三月二十五日起算計六年，上訴人應於每月二十五日前繳納
    下一期租金，租金計算之方式為「第一個月起至第十個月止，每坪以三百元計算
    ；第十一個月起至第十八個月止，每坪以四百元計算；第十九個月起至第二十四
    個月止，每坪以五百元計算；第二十五個月起至第三十六個月止，每坪以六百元
    計算；第三十七個月起至七十個月止，每坪以七百元計算」，租金坪數以四百坪
    為計算基準，待建物完工後，依實際使用面積計算。迄至八十九年五月二十五日
    止，以使用四百坪計算，上訴人實際繳納予伊之租金計為三百一十二萬元，尚欠
    租金一百零四萬元，爰依租賃契約之法律關係，請求判命上訴人給付等語。上訴
    人則以：因被上訴人要求上訴人一次給付半年租金，經上訴人答應後，被上訴人
    為感謝上訴人一次給付半年租金，遂優待上訴人租期至八十八年十一月二十五日
    止，租金之計算方式改均以每坪三百元計算，另自八十八年十二月起，每坪均改
    以五百元計算，每次給付半年租金，而上訴人亦均已依此新約定給付租金，故上
    訴人未曾欠繳租金，且嗣因被上訴人認為前述改變租金計算之金額偏低，上訴人
    亦與被上訴人之代理人陳明乾洽妥，由上訴人補繳租金五十萬元，交予陳明乾收
    訖，雙方即互不相欠，有陳明乾出具之「收到現金五十萬元」之收據為證等語，
    資為抗辯。
三、被上訴人主張上訴人向伊承租系爭土地，約定租期自八十七年三月二十五日起算
    計六年，上訴人應於每月二十五日前繳納下一期租金，租金計算之方式為「第一
    個月起至第十個月止，每坪以三百元計算；第十一個月起至第十八個月止，每坪
    以四百元計算；第十九個月起至第二十四個月止，每坪以五百元計算；第二十五
    個月起至第三十六個月止，每坪以六百元計算；第三十七個月起至七十個月止，
    每坪以七百元計算」，租金坪數以四百坪為計算基準，待建物完工後，依實際使
    用面積計算之事實，業據其提出與所述相符之租賃契約書一紙為證。該租賃契約
    書固為上訴人所不爭執，惟其抗辯主張：因被上訴人要求上訴人一次給付半年租
    金，經上訴人答應後，被上訴人同意優待上訴人至八十八年十一月二十五日止，
    租金之計算均以每坪三百元計算，另自八十八年十二月起，每坪始改以五百元計
    算，兩造已合意改變租金之計算方式，嗣因被上訴人認為前述改變租金計算之金
    額偏低，上訴人亦與被上訴人之代理人陳明乾洽妥，由上訴人補繳租金五十萬元
    ，交予陳明乾收訖，雙方即互不相欠等情。是以被上訴人以上訴人迄至八十九年
    五月二十五日止，實際繳納之租金計為三百一十二萬元，而依前述租賃契約書所
    載標準計算租金，截至八十九年五月二十五日止，其租金數額應為四百一十六萬
    元，尚欠租金一百零四萬元，請求判命上訴人給付。則本件兩造爭執之重點，即
    在於兩造是否確已合意改變租金之計算方式。經查：
  (一)上訴人已就其所辯：因被上訴人要求上訴人一次給付半年租金，經上訴人答應後
    ，被上訴人遂優待上訴人租期至八十八年十一月二十五日止，租金之計算方式改
    均以每坪三百元計算，另自八十八年十二月起，每坪均改以五百元計算，每次給
    付半年租金，而上訴人亦均已依此新約定給付租金之事實，提出八十八年五月五
    日繳付八十八年六月二十五日至同年十一月二十五日、八十八年十月十五日繳付
    八十八年十一月二十五日至八十九年五月二十五日之租金，均係一次給付七十二
    萬元，並經訴外人林彩燕、施文山所分別收取之收款日報表各一紙在卷可稽，此
    收款日報表之記載並為被上訴人所不爭執。
  (二)又上訴人在被上訴人於八十九年十月二十六日提起反訴之前，於原審八十九年九
    月十九日所具之準備書狀，即已提出一張由訴外人陳明乾出具之「收到現金五十
    萬元」之收據，主張上訴人曾與被上訴人之代理人陳明乾洽妥，由上訴人補繳租
    金五十萬元，交予陳明乾收訖，該收據即係伊補繳給陳明乾之租金，雙方即互不
    相欠，上訴人未曾欠繳租金等語。嗣被上訴人提起反訴後，亦一再陳明：「我們
    沒有積欠租金，有優待計算」（原審九十年四月二十四日言詞辯論筆錄）、「一
    次繳半年的租金，他們有收，足徵他們有同意減租，否則他們可以拒收」（原審
    九十年六月二十六日再開言詞辯論筆錄）等情。倘若兩造間未曾合意前揭改變租
    金之計算方式，依兩造之租賃契約規定，上訴人僅應於每月二十五日前繳納當月
    租金即可，為何上訴人願提前於八十八年五月五日繳付八十八年六月二十五日至
    同年十一月二十五日、八十八年十月十五日繳付八十八年十一月二十五日至八十
    九年五月二十五日之租金，均一次給付七十二萬元？又被上訴人何以對於上訴人
    未依租賃契約規定之租金數額給付時，不及時提出異議？何以任令上訴人累計積
    欠租金高達一百零四萬元，仍未向上訴人催討？且及至八十九年三月十日以沙鹿
    郵局第七五五號存證信函通知上訴人終止租約，請求上訴人於八十九年六月十日
    前交還租賃土地之時，猶未提及上訴人有積欠租金之事實？迨至上訴人向原審提
    起請求確認租賃關係權之本訴後，始以上訴人積欠租金為由，提起本件反訴？在
    在皆有違常情。
  (三)依前述收款日報表之記載，上訴人最後一次給付租金，係於八十八年十月十五日
    繳付八十八年十一月二十五日至八十九年五月二十五日之租金共為七十二萬元，
    而上訴人提出由訴外人陳明乾出具之「收到現金五十萬元」之收據，其上記載收
    款日期則為八十八年十月二十五日，有該收據影本在卷可稽。此與上訴人所述：
    「證人洪經堯是十月二十五日中午過後跟我去付錢的，是去台中陳明乾的珠寶店
    地下室付錢」、「因為事先有講好我才攜帶現金過去，是十月二十五日之前的一
    、兩天前說好的，他打電話叫我過去談租金的事，我們談好才跟證人洪經堯一起
    去付錢」等語，以及證人洪經堯證稱：「我跟甲○○一起將五十萬元送去陳明乾
    的珠寶店付給他，他有簽收據給甲○○，他說五十萬元拿了之後，雙方就互不相
    欠」、「我知道陳明乾的哥哥說租金太少，所以要再付這五十萬元」等情相符（
    本審九十一年九月二十五日筆錄）。
  (四)被上訴人主張：前開收據所載之五十萬元，實則是陳明乾於八十八年十月二十四
    日向上訴人甲○○借貸五十萬元，約明八十九年七月三十一日清償，為無息貸款
    ，甲○○於八十八年十月二十五日將該筆五十萬元借款交付給陳明乾，陳明乾同
    時交付發票日為八十九年七月三十一日，面額五十萬元，發票人為陳家堡房屋仲
    介有限公司、付款銀行為台中市第六信用合作社、帳號一六二六－六之支票予甲
    ○○以代清償，甲○○即由第三人洪生楊設於亞太銀行復興分行0000000
    00帳號代收，有支票一紙在卷可證，上訴人於亦承認該紙支票為陳明乾清償借
    款之支票，已提示兌領，是陳明乾與上訴人間之借貸關係，核與本案無關云云。
    陳明乾亦到庭附和，並證稱：除前述收款日報表外，我沒有再收過租金，該收據
    所載「收到現金五十萬元」係伊個人借款云云。但陳明乾如向上訴人甲○○借貸
    ，既已交付上開還款支票，衡情應無再另簽收據給上訴人之必要，且該紙收據事
    由欄仍為空白，何以不註載已交付還款支票之事由？以避免上訴人重復追討？尤
    其上開支票載明發票日期為八十九年七月三十一日，與收據所載之日期八十八年
    十月二十五日，相距達九個多月之久，顯難以上開支票證明該收據係陳明乾個人
    之借款，與本案租金無關。是以上訴人抗辯稱：陳明乾雖曾經向伊借款，但收據
    這筆錢是伊付租金，即在借款五十萬元以外，陳明乾還收五十萬元租金等情（本
    審九十一年十一月六日筆錄），即非全然無據，堪以採信。
四、綜上所述，被上訴人主張依兩造租賃契約，截至八十九年五月二十五日止，上訴
    人應給付之租金數額為四百一十六萬元，但上訴人只支付三百十二萬元，除第一
    至十個月係依契約約定繳付租金外，第十一至十八個月欠繳三十二萬元，第十九
    至第二十四個月欠繳四十八萬元，第二十五至二十六個月欠繳二十四萬元，合計
    上訴人共欠繳之租金數額為一百零四萬元，不足遽採。上訴人抗辯稱兩造已合意
    改變租金之計算方式，伊未積欠租金，自屬可信。從而被上訴人本於兩造租賃契
    約之法律關係，請求上訴人給付所欠租金一百零四萬元及其法定遲延利息，為無
    理由，不應准許。原審判命上訴人如數給付，並為假執行之宣告，即有未合。上
    訴意旨指摘原判決不當，求予廢棄改判，為有理由。應由本院將原判決廢棄改判
    ，駁回被上訴人在第一審之訴及其失所附麗之假執行聲請。
五、本件事證已臻明確，兩造其餘攻擊防禦與舉證，核與判決結果無影響，爰不另一
    一論述，附此敘明。
六、據上論結，本件上訴為有理由，依民事訴訟法第四百五十條、第七十八條，判決
    如主文。
中      華      民      國    九十二    年      三      月      四      日
~B1民事第五庭審判長法  官  陳滿賢
~B2                法  官  朱  樑
~B3                法  官  古金男
右為正本係照原本作成。
不得上訴。
~B                書記官  王麗英
中      華      民      國    九十二    年      三      月      五      日
                                                                        Ｈ


司法院資訊處製作；財團法人民間司法改革基金會備份。
